<!--
<link rel="stylesheet" type="text/css" href="auto-number-title.css" />
-->

# 第三章 R在生物信息学中的简单应用

这一章用了一个完整的生物信息学课题作为例子，从课题背景、研究目的、程序编写，一直到代码详解等方面，完整地介绍了如何在实际工作中根据需求应用R和Bioconductor来解决问题。本章抛弃了传统的语法讲解和简单举例的编写方式，转而通过案例学习，让初学者了解何时用、为什么用以及怎么用R和Bioconductor，以摆脱单纯语法学习的枯燥与迷惑。但是，本案例包含的信息量巨大，从生物信息序列处理，外部程序使用，到R语言的多个扩展包，涉及多个方面的背景知识。而且，直接阅读R源代码对于初学者难度很大，因此可以说，本章的学习是困难的，甚至是痛苦的。读者一定要根据前面的三板斧学习法，逐句执行并显示结果，仔细对比输入和输出数据，再结合常用函数的说明（见附录），才能读懂程序。反复阅读、调试源代码是学习计算机编程语言唯一的捷径，非计算机背景的初学者，更要自觉提高动手能力，以适应计算机语言学习的特点。

本章3.1是课题介绍；3.2应用一般扩展R包（非Bioconductor）实现这一课题（例3-1）；3.3和3.4应用Bioconductor中的扩展R包再次实现这一课题（例3-2与例3-3）。读者在学习过程中，要仔细对比Bioconductor的扩展R包与一般扩展R包编程的不同思维方式和主要差别，深入体会Bioconductor处理生物信息问题带来的巨大便利。掌握好这一章的内容，是继续学习好后面章节的基础。本章的课题仅仅作为一个范例，读者不必考虑得到的结果（例如进化树）是否到达预期，而应该把主要精力集中到方法的学习以及如何用编程实现想要的结果等方面。

## 3.1 一个序列分析课题

### 3.1.1 课题背景

...

### 3.1.2 研究目的与实验设计

...

### 3.1.3 数据获取与处理流程

## 3.2 用R包（非Bioconductor）实现课题

### 3.2.1 定义全部函数

#### A. 定义序列导入函数'seq_import'

实现如下功能：

1. 读入Fasta格式的数据文件，计算每个序列的长度;
2. 结果返回一个数据框格式的变量，每行是一个序列记录，包括4列信息（序列的ID、序列注释信息、序列长度和序列内容）。

R语言代码如下：

```{r}
seq_import<- function(input_file) {
  # 逐行读取数据，并存入向量my_fasta，向量每个元素对应文件input_file中的一行，
  #这样以后可以通过操作向量my_fasta，来操作对应文件的行。
  my_fasta<- readLines(input_file);
  # 判断my_fasta中每个元素第一个字母是否是“>”（表示一个fasta记录的注释
  #行），判断结果用1和-1表示，并存入向量y。
  y <- regexpr("^>", my_fasta, perl = T);

  # 向量y中为1的元素替换为0，即序列行对应-1，注释行对应0。
  # 这行语句只是一个习惯问题，不是必须的。
  y[y == 1] <- 0;

  # 用index记录下y中全部0的在向量中的位置，对应注释行的行号。
  index<- which(y == 0) ;

  # 生成数据框distance，包括第1列start（除最后一个fasta记录外的所有注释
  #行的位置）和第2列end（除第一个fasta记录外的所有注释行的位置）。
  distance <- data.frame(start = index[1:(length(index) - 1)], end = index[2:length(index)]);

  # 在数据框distance最后增加一行（两个元素），第1个是最后一个fasta记录的
  #注释行位置，第2个是为所有行的行数+1）。
  distance<- rbind(distance, c(distance[length(distance[, 1]), 2], length(y) + 1));

  # 在数据框distance后面加1列，其值是第2列和第1列之差，注释行之间的距离，
  #实际上就是每条序列记录对应的行数。
  distance <- data.frame(distance, dist = distance[, 2] - distance[, 1]);

  # 建立从1开始的连续正整数向量，长度等于注释行的数量。
  seq_no<- 1:length(y[y == 0]);

  # 重复正整数向量seq_no中的每一个元素，重复次数为两个临近注释行之间的距离
  #（即distance[, 3]）。
  index<- rep(seq_no, as.vector(distance[, 3]));

  # 建立一个新的数据框变量，名称还是my_fasta，包括3列内容，第1列是index，
  #第2列是y，第3列是旧的my_fasta。
  my_fasta<- data.frame(index, y, my_fasta);

  # 数据框my_fasta中，第2列为0的元素，对应的第1列赋值为0。
  my_fasta[my_fasta[, 2] == 0, 1] <- 0;

  # tapply函数调用paste函数的字符串连接功能，把my_fasta[, 3]中的同一类
  #元素合并，my_fasta[, 3]的类别由对应my_fasta[, 1]的数据来决定，如“0”表示
  #序列所有的注释行，“1”表示第一条记录的序列内容，以此类推。
  seqs <- tapply(as.vector(my_fasta[, 3]), factor(my_fasta[, 1]), paste, collapse ="", simplify = F);

  # 将变量seq由数组类型转化为字符串向量，不包括第1个元素（所有注释行），剩下
  #的内容为所有记录的序列。
  seqs <- as.character(seqs [2:length(seqs)]);

  # 从my_fasta[, 3]中提取所有的注释行，存入向量Desc。
  Desc<- as.vector(my_fasta[c(grep("^>", as.character(my_fasta[, 3]), perl =TRUE)), 3]);

  # 建立一个新的数据框变量，名称还是my_fasta，每行对应一个序列记录，包括3列信息（序列的注释，长度和序列内容）。
  my_fasta<- data.frame(Desc, Length =nchar(seqs), seqs);

  # 从my_fasta第一列的注释行中提取序列的ID(Accession Number)。
  Acc<- gsub(".*gb\\|(.*)\\|.*", "\\1", as.character(my_fasta[, 1]), perl = T);

  # 将字符串向量Acc添加到数据框左边，成为一列。
  my_fasta<- data.frame(Acc, my_fasta);

  # 将my_fasta返回，这是习惯性的，R把最后出现的数据作为返回值。
  my_fasta;
}
```

#### B. 定义模式匹配函数'pattern_match'

实现如下功能：

1. 计算自定义模序在所有蛋白质序列中的匹配位点和次数；
2. 输出匹配次数超过某一阈值的蛋白质序列到文件Hit_sequences.fasta；
3. Hit_sequences.fasta中的序列要求用小写字母，匹配的部分用大写；
4. 返回一个数据框对象，每行对应一个匹配的蛋白质序列，包括4列信息（序列的Acc，序列注释信息，序列长度，用“，”分割的匹配的所有位点、匹配次数和蛋白质序列）。

R语言代码如下：

```{r}
pattern_match<- function(pattern, sequences, hit_num) {

  # 获取正则表达式pattern表示的模序在所有序列中出现的位置（未找到匹配将返回
  #-1），所有位置存入一个列表对象pos，perl=T表示兼容perl的正则表达式格式。
  pos<- gregexpr(pattern, as.character(sequences[, 4]), perl= T);

  # lapply函数调用paste函数的字符串连接功能，对pos中的每个成员的第一个元素操作，即用
  #逗号连接成一个字符串，再用unlist将所得的列表转换为向量posv。
  posv<- unlist(lapply(pos, paste, collapse =", "));

  # 将向量posv中值为-1的项赋值为0，即表示该序列中未找到模序pattern。
  posv[posv == -1] <- 0;

  # lapply函数调用自定义函数function，根据pos中的每一个元素，计算
  #pattern在每条序列中匹配的个数，再由unlist函数将结果转变为向量。
  hitsv<- unlist(lapply(pos, function(x) if (x[1] == -1) {0} else {length(x)}));

  # 产生一个数据框类型的结果sequences，保留了原来sequences数据的第1、2、
  #3、4列，又插入了2列，即匹配位点（Position）和匹配次数（Hits）。
  sequences <- data.frame(sequences[, 1:3], Position = as.vector (posv), Hits =hitsv, sequences[, 4]);

  # 找出匹配次数大于hit_num的序列，并将大写形式替换为小写，gsub中第一个参数
  #[A-Z]匹配任意大写字母，“\\L\\1”表示将前面小括号中匹配的任意字母替换为其小写形式。
  tag <- gsub("([A-Z])", "\\L\\1", as.character(sequences[sequences[, 5]> hit_num, 6]), perl = T, ignore.case = T);

  # 为模序pattern加上小括号，以适合perl正则表达式格式，方便下面使用。
  pattern2 = paste("(", pattern, ")", sep ="");

  # 将tag序列中，和模序pattern匹配的部分替换为大写，原理同上，“\\U\\1”表示
  #替换为大写。
  tag<- gsub(pattern2, "\\U\\1", tag, perl = T, ignore.case = T);

  # 找出匹配次数大于hit_num的序列，并将序列内容替换为tag中的序列内容，存于
  #数据框export。
  export<- data.frame(sequences[sequences[, 5] > hit_num,-6],tag);

  # Acc号前添加fasta格式标识“>”，得到数据框export，第1列是Acc，第2列
  #是小写字母表示的蛋白质序列（模式用大写表示）
  export<- data.frame(Acc =paste(">", export[, 1], sep =""), seq = export[,6]);

  # 数据框export矩阵转置输出，到文件Hit_sequences.fasta（fasta文件格式）
  write.table(as.vector(as.character(t(export))), file = "Hit_sequences.fasta", quote = F, row.names = F, col.names = F);

  # 输出提示信息
  cat("含有模序\"", pattern, "\"超过", hit_num, "个的所有蛋白质序列已写入当前工作目录下文件'Hit_sequences.fasta'", "\n", sep ="");

  # 选中匹配次数（sequences的第5列）大于hit_num的序列
  selected<- sequences[sequences[, 5] >hit_num, ];

  # 输出提示信息
  cat("极端嗜盐古菌蛋白组中以下序列含有模序\"", pattern, "\"的数量超过2个：", "\n", sep ="");

  # 输出选中序列的第1到5列到终端，第6列是序列内容太长，不显示
  print(selected[, 1:5]);

  # 返回选中序列
  selected;
}
```

#### C. 定义氨基酸含量统计函数'getAApercentage'

实现如下功能：

1. 统计输入的每条蛋白序列的氨基酸百分比含量；
2. 结果返回一个数据框格式的变量，每行是一种氨基酸（共20行），每列对应一条序列；
3. 同时把百分比含量计算结果输出到文件“AApercentage.csv”。

R语言代码如下：

```{r}
getAApercentage<- function(sequences) {
  # 生成一个包含20种标准氨基酸单字母简写的数据框AA。
  AA <- data.frame(AA =c("A", "C", "D", "E", "F", "G", "H", "I", "K", "L", "M", "N", "P", "Q", "R", "S", "T", "V", "W", "Y"));

  # strsplit函数将序列内容sequences[, 6])转换成字符数组，lapply函数调用
  #table函数统计每条序列中各字符（氨基酸）出现的次数。
  AAstat<- lapply(strsplit(as.character(sequences[, 6]), ""), table);

  # 下面循环每次处理一条序列，全部序列共length(AAstat)条。
  for (i in 1:length(AAstat)) {
    # 计算每条序列中20种氨基酸出现的百分比。
    AAperc<- AAstat[[i]]/sequences[, 3][i] * 100;

    # 转换为数据框，第1列是氨基酸种类，第2列是百分比含量。
    AAperc<- as.data.frame(AAperc);

    # 将数据框第2列名称改为第i条序列的Acc。
    names(AAperc)[2] <- as.vector(sequences[i, 1]);

    # 通过AA中的列名为“AA”的列和AAperc中列名为“Var1”的列之间的元素同名映射合并#AA和AAperc，并产生一个新的对象AA保存结果，这样做实质就是按照“AA”的20种氨基       
    #酸的顺序不断添加在每个序列中的分布数据，每个循环至少一列。
    AA <- merge(AA, AAperc, by.x ="AA", by.y ="Var1", all = T);
  }#循环结束。

  # 将AA中氨基酸种类或百分比为“NA”的项赋值为0。
  for (i in 1:length(AA[[1]])) { #外循环总次数是20（种氨基酸）。
    for (j in 1:length(AA)) {    #内循环总次数是序列总数+1
      if (is.na(AA[i, j])) {     #如果发现“NA” 。
        AA[i, j] <- 0;           #替换为0。
      }
    }
  }#循环结束。

  # 统计所有序列中每种氨基酸出现的平均百分比，放入AA最后一列。
  AApercentage <- data.frame(AA, Mean =apply(AA[, 2:length(AA)], 1, mean, na.rm = T));

  # 将对象AApercentage输出到同名的csv文件。
  write.csv(AApercentage, file ="AApercentage.csv", row.names = F, quote = F) ;

  # 提示计算完成。
  cat("氨基酸分布数据已经写入当前工作目录下的文件'AApercentage.csv'", "\n");

  # 返回AApercentage。
  AApercentage;
}
```

#### D. 定义氨基酸含量统计函数'getAApercentage'

实现如下功能：

调用外部程序“needle”完成所有序列的两两比对，结果存入文件。

R语言代码如下：

```{r}
seq_alignment<- function(sequences) {
      # shell可调用操作系统命令，命令以字符串形式给出，del为windows系统上的删除命令，/f选项表示强制删除只读文件，my_needle_file为所要删除的文件名，这样做的目的是删除上次程序运行的结果文件，否则本次运行结果会追加写入上次的结果文件。
	shell("del /f my_needle_file");

      # 下面循环每次写一条序列存入file1，另一条存入file2，然后调用needle程序做比对，这样每次都是对比两条序列，结果追加写入结果文件。
	for (i in 1:length(sequences[, 1])) {

      # 第1条序列写入file1（fasta格式）。
		cat(as.character(paste(">", as.vector(sequences[i, 1]), sep ="")), as.character(as.vector(sequences[i, 6])), file ="file1", sep ="\n");

		for (j in 1:length(sequences[, 1])) {
                    # 第2条序列写入file2（fasta格式）。
			cat(as.character(paste(">", as.vector (sequences[j, 1]), sep ="")), as.character(as.vector(sequences[j, 6])), file ="file2", sep ="\n");

                    # 调用needle程序对比file1和file2中的序列，结果追加写入文件“my_needle_file”。
			shell("needle file1 file2 stdout -gapopen 10.0 -gapextend 0.5 >> my_needle_file");
		}
	}
      # 提示结果
	cat("Needle程序完成所有序列的两两比对，结果存入文件\"my_needle_file\"\n");
}   

E1. 定义函数'getScoreMatrix'求得分矩阵

实现如下功能：
1. 读取比对结果文件“my_needle_file”；
2. 基于两两比对得分，生成得分矩阵，求倒数得到距离矩阵；
3. 根据距离矩阵得到所有序列的聚类关系，并绘图；
4. 返回得分矩阵作为结果值。
R语言代码如下：

getScoreMatrix<- function(sequences) {
  # 读取my_needel_file中的所有行，存入向量score。
  score <- readLines("my_needle_file");

  # 查找以“# Score”开头的行（如# Score: 290.5），存入向量score。
  score <- score[grep("^# Score", score, perl = T)];

  # 将任意结尾带空格的字符串替换为空，只保留score后面的数字得分。
  score <- gsub(".* ", "", as.character(score), perl = T);

  # 将字符向量转为数值向量。
  score <- as.numeric(score);

  # 将score转换为n*n的数值矩阵，n为序列条数length(sequences[, 1])
  scorem<- matrix(score, length(sequences[, 1]), length (sequences[, 1]),dimnames =list(as.vector(sequences[, 1]), as.vector(sequences[, 1])));

  # 得分矩阵求倒数，得到普通距离矩阵，用as.dist函数转换为下三角距离矩阵。
  scorem.dist<- as.dist(1/scorem);

  # 根据距离矩阵，调用层次聚类函数hclust对所有序列聚类。
  hc<- hclust(scorem.dist, method ="complete");

  # 绘制层次聚类结果。
  plot(hc, hang = -1, main ="Distance Tree Based on Needle All-Against-All Comparison", xlab =" sequence name", ylab ="distance");

  # 返回比对得分矩阵。
  scorem;
}
```
